臺灣高等法院民事判決
109年度勞上易字第64號
上  訴  人  台灣電力股份有限公司

法定代理人  楊偉甫
訴訟代理人  趙偉程律師
被 上 訴人  吳秋識
            詹益震
            許銘華
            徐國賢
            張宣陽
            蔡榮新

共      同
訴訟代理人  葉錦郎律師
上列當事人間請求給付退休金事件，上訴人對於中華民國109年4
月8日臺灣臺北地方法院109年度勞訴字第62號第一審判決提起上
訴，本院於109年9月8日言詞辯論終結，判決如下：
    主      文
上訴駁回。
第二審訴訟費用由上訴人負擔。
    事實及理由
一、被上訴人主張：被上訴人分別於如附表「任職始日」欄所示
    日期起受僱於上訴人，於退休前均為上訴人明潭發電廠員工
    ，被上訴人吳秋識、詹益震、許銘華、徐國賢（以下逕稱姓
    名，合稱吳秋識等4人）為電機工程監，張宣陽、蔡榮新（
    以下逕稱姓名，合稱張宣陽等2人）則為電機運轉員，並各
    自於如附表「退休日期」欄所示之日期退休。依經濟部所屬
    事業機構人事管理準則實施要點(下稱系爭人事要點)第5點
    規定，張宣陽等2人為上訴人之僱用人員，屬勞動基準法（
    下稱勞基法）之勞工，吳秋識等4人為上訴人之派用人員，
    屬勞基法第84條所定公務員兼具勞工身分，依勞基法第84條
    之2規定，張宣陽等2人之退休金給與標準，依其工作年資屬
    勞基法73年8月1日施行前後，分別依臺灣省工廠工人退休規
    則（下稱系爭退休規則）第9條第1款與勞基法第55條第1項
    之規定計算之；吳秋識等4人依勞基法第84條規定，應適用
    公務員法令之規定，而經濟部依其權限或職權為規範所屬事
    業機構人員之退休、撫卹及資遣等事項所訂定之經濟部所屬
    事業人員退休撫卹及資遣辦法（下稱系爭退撫辦法），自屬
    勞基法第84條所規定之公務員法令，故吳秋識等4人之退休
    金給與標準應依108年8月31日修正前系爭退撫辦法第6條規
    定辦理。又被上訴人受僱上訴人期間從事之工作性質，上訴
    人係採全天候24小時，按日班、小夜班及大夜班之三班制輪
    流作業，日班為上午8時至下午4時，小夜班為下午4時至深
    夜12時，大夜班為深夜12時至翌日上午8時，各班工作性質
    均相同，僅服勤時間不同。上訴人均按被上訴人輪值大、小
    夜班而分別發給新臺幣（下同）400元、250元夜點費（下稱
    系爭夜點費），而系爭夜點費係由實際到班輪值大、小夜班
    之人員領取，若有調職代班或請假，則歸代班人領取，顯與
    勞工提供勞務行為有對價關係，且為被上訴人於固定常態工
    作中可得支領之給與，屬經常性給付，為工資之一部，詎上
    訴人於核發被上訴人之退休金時，未將系爭夜點費納入平均
    工資計算退休金，上訴人自應補發給之。爰吳秋識等4人依
    修正前系爭退撫辦法第3條、第6條之規定，張宣陽等2人依
    系爭退休規則第9條第1款、勞基法第84條之2、第55條第1項
    第1款之規定，求為命上訴人給付被上訴人各如附表「應補
    發金額」欄所示之金額，並依勞基法55條第3項之規定，請
    求上訴人給付自附表「利息起算日」欄所示之日起至清償日
    止，按年息5%計算之利息（原審判命上訴人如數給付，上訴
    人聲明不服，提起上訴）。並答辯聲明：上訴駁回。
二、上訴人則以：伊為體恤輪班人員於初夜、深夜時段出勤，及
    非輪班人員亦有因天災、事變、突發事件搶修或調移工作時
    間至初夜、深夜時段出勤，自日治時期即有支給出勤人員初
    、深夜點心費供購買餐食。系爭夜點費原係以發放食品方式
    為之，然因發放食品須檢附收據報銷等手續繁瑣，始於64年
    6月起改以發放現款方式代之，然此僅改變發放方式，並未
    變更系爭夜點費屬單方恩惠性給與之性質；況伊自42年迄今
    ，就員工輪值初夜及深夜所發給夜點費之相關公文中歷來皆
    以「點心費」、「餐點費」、「餐費」表示，預算科目則為
    「C20值班誤餐費」，而該等公文除通知各單位知悉外，尚
    登載於公報中供員工隨時閱覽，而被上訴人均於64年之前已
    任職，直至退休時就系爭夜點費不應計入平均工資計算，知
    悉並均已有合意。伊於77年間考量輪班人員長期初夜、深夜
    輪班之辛勞，乃另支給輪班人員「加發」初夜、深夜點心費
    ，迄至92年1月起已分別調漲為250元（初夜點心費75元+「
    輪班人員」加發初夜點心費175元）及400元（深夜點心費15
    0元+「輪班人員」加發深夜點心費250元），而92年1月之調
    整函文亦載明「前開輪班人員夜點費標準，如影響本公司用
    人費負擔能力或涉及整體待遇衡平性之議時，將再通盤考量
    ，重新檢討訂定支給方案」，是系爭夜點費屬勉勵恩惠性質
    給與，伊是否調整係參酌公司經營狀況及負擔能力，並未隨
    消費者物價指數上漲或公司調薪幅度即為調整，且必須出勤
    2小時以上始能報支領取，非按比例領取，值班連跨初夜及
    深夜者，只能報支深夜點心費，非二者一起報支，不論輪值
    2小時、4小時或8小時，均係報支1次夜點費，不因工作時間
    延長而有所增加，亦不論值班者之職級、薪給數額、工作內
    容等差異，一律支給相同數額之夜點費，以及被上訴人於任
    職時即明確知悉工作內容係於運轉值班部門擔任四班三值的
    輪值工作，縱使伊不給付夜點費時，被上訴人亦不得以此拒
    絕提供夜班輪值工作之給付，故系爭夜點費顯不具勞務之對
    價甚明。又74年2月27日所制訂之勞基法施行細則第10條第9
    款明文規定將「夜點費及誤餐費」排除於工資之範疇；該款
    規定直至94年6月14日始予修正刪除，理由詳如改制前行政
    院勞工委員會（下稱勞委會）94年6月20日勞動2字第094003
    2710號函令所載「事業單位發給之夜點費如係雇主為體恤夜
    間輪班工作之勞工，給與購買點心之用…則非屬該法所稱之
    工資。鑒於事業單位迭有將『輪班津貼』或『夜勤津貼』等具有
    工資性質之給付，以『夜點費』或『誤餐費』名義發放，以減輕
    雇主日後平均工資之給付責任，實有欠妥，爰修正刪除…」
    等，而系爭夜點費本即屬於餐費之性質而為福利措施，故94
    年6月14日勞基法施行細則第10條第9款規定修正前或修正後
    ，均非屬工資之範疇。再者，伊為經濟部所屬事業機構，依
    國營事業管理辦法（下稱國管法）第14條、第33條規定，伊
    實施單一薪給制，所屬人員工資性質給與之認定，均係依行
    政院及經濟部相關規定辦理，且吳秋識等4人係伊派用人員
    ，為公務員兼勞工身分者，依勞基法第84條規定，就其退休
    、薪資等事項，應適用公務員法令，無勞基法之適用，此所
    稱「公務員法令」乃指依國管法由行政院核定發布之系爭退
    撫辦法等法令，而系爭退撫辦法作業手冊（下稱系爭作業手
    冊）關於平均工資之定義及經濟部核定准併入平均工資計算
    之經常性給與，系爭夜點費均不未符合，自不得列入平均工
    資範疇。另系爭退撫辦法於108年8月30日修正發布全文35條
    ，吳秋識等4人係於105年至107年間退休，所應適用者，為
    修正前之系爭退撫辦法，其中第3、6條係於80年2月8日修正
    ，目的在廢除此前相關員工退休時所適用之「保留年資加乘
    結算」及「公提儲金百分比」等制度，並改採勞基法之「基
    數」與其如何計算等制度，而無經濟部所屬事業機構之人員
    退休均應依勞基法規定辦理之意，故系爭退撫辦法第3、6條
    規定，不得作為本件之請求權基礎。退步言，縱認系爭夜點
    費屬工資之一部，至少非加發部分屬餐費性質應甚為明確，
    復依勞基法第84條之2規定，至多僅於勞基法施行後之年資
    始列入計算退休金，是依據被上訴人退休前6個月分別領取
    「輪班人員」加發初夜點心費175元及「輪班人員」加發深
    夜點心費250元之數額，依算法一：僅「輪班人員」加發初
    夜點心費175元及深夜點心費250元之數額始可計入平均工資
    據以計算退休金、算法二：僅勞基法施行後年資於計算退休
    金時始可計入夜點費之全額、算法三：僅勞基法施行後年資
    於計算退休金時始可計入「輪班人員」加發初夜點心費175
    元及深夜點心費250元之數額，提出應補發予被上訴人退休
    金之差額表（如本院卷第101頁之附表1所示）等語，資為抗
    辯。並上訴聲明：（一）原判決廢棄。（二）被上訴人在第
    一審之訴駁回。
三、兩造不爭執事項（見本院卷第84、85頁）
  ㈠被上訴人均為上訴人明潭發電廠勞工，吳秋識等4人退休前均
    擔任電機工程監，屬勞基法第84條之公務員兼具勞工身分者
    。張宣陽等2人則擔任電機運轉員，屬勞基法之勞工。
  ㈡被上訴人任職始日及退休日、退休金基數、退休前3個月、退
    休前6個月平均夜點費分述如下（即如附表所示）：
  ⒈吳秋識：自62年8月1日起受僱於上訴人，於107年11月1日退
    休，工作年資45年3個月，於勞基法施行前後之工作年資分
    別為11年、34年3個月，退休金基數分別為22個基數、23個
    基數，其退休前3個月之平均夜點費為4,900元、退休前6個
    月之平均夜點費為4,941.67元。
  ⒉詹益震：自61年11月19日起受僱於上訴人，於105年12月1日
    退休，工作年資44年12日，於勞基法施行前後之工作年資分
    別為11年8個月12日、32年4個月，退休金基數分別為23.5個
    基數、21.5個基數，其退休前3個月之平均夜點費為4,450元
    、退休前6個月之平均夜點費為4,716.67元。
  ⒊許銘華：自60年6月1日起受僱於上訴人，於105年11月1日退
    休，工作年資45年5個月，於勞基法施行前後之工作年資分
    別為13年2個月、32年3個月，退休金基數分別為26.3333個
    基數、18.6667個基數，其退休前3個月之平均夜點費為4,90
    0元、退休前6個月之平均夜點費為4,941.67元。
  ⒋徐國賢：自60年6月1日起受僱於上訴人，於105年11月1日退
    休，工作年資45年5個月，於勞基法施行前後之工作年資分
    別為13年2個月、32年3個月，退休金基數分別為26.3333個
    基數、18.6667個基數，其退休前3個月之平均夜點費為4,98
    3.33元、退休前6個月之平均夜點費為4,983.33元。
  ⒌張宣陽：自63年4月1日起受僱於上訴人，於104年12月31日退
    休，工作年資41年8個月，於勞基法施行前後之工作年資分
    別為10年4個月、20年11個月，退休金基數分別為20.6667個
    基數、24.3333個基數，其退休前3個月之平均夜點費為4,85
    0元、退休前6個月之平均夜點費為4,916.67元。
  ⒍蔡榮新：自62年1月1日起受僱於上訴人，於107年10月1日退
    休，工作年資45年9個月，於勞基法施行前後之工作年資分
    別為11年7個月、20年11個月，退休金基數分別為23.1667個
    基數、21.8333個基數，其退休前3個月之平均夜點費為4,98
    3.33元、退休前6個月之平均夜點費為4,916.67元。
  ㈢被上訴人任職期間之工作性質，上訴人採三班制輪值，分日
    班（上午8時至下午4時）、小夜班（下午4或至12時）、大
    夜班（0時至8時）。大夜班發給400元夜點費，小夜班發給2
    50元夜點費，由實際輪班或代班人領取。
  ㈣若法院認為補發退休金之適用範圍不應排除初夜點心費75元
    、深夜點心費150元，且應計入被上訴人於勞基法實施前之
    年資，亦即前述㈢之夜點費全部應計入退休前3個月、6個月
    平均工資，上訴人應給付被上訴人退休金差額及利息起算日
    ，如附表「應補發金額」、「利息起算日」欄所示。
四、茲就兩造之爭點及本院之判斷，分述如下：
  ㈠關於被上訴人退休事項之相關法律適用
　⒈按勞基法係國家為實現憲法保護勞工之基本國策所制定之法
    律，其所定勞動條件為最低標準，此觀該法第1條規定即明
    。又國營事業為國家為發展國家資本，促進經濟建設，便利
    人民生活之目的（國管法第2條參照），而由國家透過國管
    法第3條所定之資本參與或控制關係，所組成之私法事業型
    態之組織。此等國營事業在配合國家促進經濟建設、便利人
    民生活之對外間接行政目的上，以及對內之財務與人事監督
    關係上，固然應受國管法之調控規範，以免國營事業因私法
    組織型態，逸脫公行政管控，形成國家資本之浪費。惟國營
    事業此等國家間接給付行政之特殊組織體，在對內之所屬勞
    工之勞雇關係上，勞工之從屬性及相較於雇主社會經濟與締
    約地位之懸殊弱勢差異，與一般民營事業並無二致，以管控
    國營事業避免國家資本浪費為主之國管法中，亦無特別之法
    令規定，有效提升所屬員工勞動地位，自堪與雇主地位實質
    相當。則縱國管法為促進國家資本有效利用之管理規範，而
    涉及對所屬員工之人事勞動條件安排，此等單純追求經濟合
    理性之法規，與一般民營事業體基於內部經濟性考量之規劃
    安排，無本質上差異，相對於勞基法保障勞工權益之立法目
    的而言，並無較一般民營事業更優越、值得受保護之法益，
    足以凌駕勞基法保護之法益。故國營事業管理之相關法令，
    在勞雇關係勞動條件之標準上，並非勞基法之特別法，關於
    國營事業所屬人員之待遇及福利標準，應不得低於勞基法所
    定之最低標準，以符勞基法第1條規範意旨。
　⒉關於吳秋識等4人部分：
　⑴按勞基法第84條規定：「公務員兼具勞工身分者，其有關任
    （派）免、薪資、獎懲、退休、撫卹及保險（含職業災害）
    等事項，應適用公務員法令之規定。但其他所定勞動條件優
    於本法規定者，從其規定。」，又「本法第84條所稱公務員
    兼具勞工身分者，係指依各項公務員人事法令任用、派用、
    聘用、遴用而於本法第3條所定各業從事工作獲致薪資之人
    員。所稱其他所定勞動條件，係指工作時間、休息、休假、
    安全衛生、福利、加班費等而言。」，勞基法施行細則第50
    條亦定有明文，故公務員兼具勞工身分者之薪資、退休事項
    ，非屬勞基法第84條但書所定之勞動條件（最高法院106年
    度台上字第1873號判決意旨參照）。另國管法於100年12月2
    8日修正公布第33條規定：「國營事業人員之進用、考核、
    退休、撫卹、資遣及其他人事管理事項，除法律另有規定外
    ，由國營事業主管機關擬訂辦法，報請行政院核定」，則國
    營事業依上開各項公務員人事法令聘用之人員，其退休自應
    依各該國營事業主管機關擬訂之辦法辦理。再者，系爭退撫
    辦法第1條復明定：「本辦法依國營事業管理法第33條規定
    定之」，及上訴人之工作規則第72條亦明訂「公務員兼具勞
    工身分人員之退休…依經濟部所屬事業人員退休撫卹及資遣
    辦法及有關規定辦理。」（見原審卷第145頁），是系爭退
    撫辦法即屬勞基法第84條所指之公務員法令。
　⑵查上訴人為經濟部所屬之國營事業機構，吳秋識等4人為上訴
    人之明潭發電廠之電機工程監，係派用人員，屬勞基法第84
    條所稱之公務員兼具勞工身分者，此為兩造所不爭執（見不
    爭執事項㈠），揆諸上開規定及說明，吳秋識等4人之退休事
    項應適用公務員法令即系爭退撫辦法辦理。又系爭退撫辦法
    於108年8月30日修正發布全文35條，吳秋識等4人係105年至
    107年間退休，所應適用者應為修正前之系爭退撫辦法，而
    依修正前系爭退撫辦法第6條規定，係按勞基法施行前後之
    工作年資，分別依系爭退休規則及勞基法之規定計算退休金
    （詳後所述）。
　⒊關於張宣陽等2人部分：
　  按「勞工工作年資自受僱之日起算，適用本法前之工作年資
    ，其資遣費及退休金給與標準，依其當時應適用之法令規定
    計算；當時無法令可資適用者，依各該事業單位自訂之規定
    或勞雇雙方之協商計算之。適用本法後之工作年資，其資遣
    費及退休金給與標準，依第17條及第55條規定計算。」，勞
    基法第84條之2定有明文。查張宣陽等2人均為上訴人之「僱
    用人員」，屬純勞工身分，分別於104年12月31日、107年10
    月1日退休之情，此為兩造所不爭執（見不爭執事項㈠、㈡）
    ，故屬系爭退撫辦法第2條規定：「本辦法所稱各機構人員
    ，指各機構支領薪給之派用人員及雇用人員」之雇用人員，
    而有系爭退撫辦法之適用。是關於被上訴人退休金給與標準
    ，於勞基法73年8月1日施行前之工作年資，應依退休時所應
    適用之修正前系爭退撫辦法，進而依系爭退休規則（詳後所
    述）為據；於勞基法公布施行後之工作年資，退休金給與標
    準應以勞基法規定為最低標準規範。
　⒋按「勞工退休金之給與標準如下：按其工作年資，每滿1年
    給與2個基數。但超過15年之工作年資，每滿1年給與1個基
    數，最高總數以45個基數為限。未滿半年者以半年計；滿半
    年者以1年計…。前項第1款退休金基數之標準，係指核准退
    休時1個月平均工資。第一項所定退休金，雇主應於勞工退
    休之日起30日內給付…」，勞基法第55條定有明文。次按修
    正前系爭退撫辦法第3條規定：「本辦法所稱基數，係指計
    算事由發生時1個月平均工資。平均工資依勞動基準法有關
    規定辦理。」；第6條規定：「各機構人員退休金按其在勞
    動基準法施行前後之工作年資，分別依臺灣省工廠工人退休
    規則及勞動基準法之規定計算。其在15年以內之工作年資，
    每滿1年給與2個基數；超過15年之工作年資，在勞動基準法
    施行前者，每滿1年給與半個基數，最高給與35個基數，超
    過之工作年資不予計算，在勞動基準法施行後者，每滿1年
    給與1個基數。其剩餘年資未滿半年者，以半年計，滿半年
    者，以1年計。但其在勞動基準法施行前後之工作年資，合
    計退休金最高給與45個基數為限。」（見本院卷第131、132
    頁）。再按89年9月25日發佈廢止之系爭退休規則第9條第1
    款規定：「工人退休金之給與規定如左：依第5條規定自願
    退休之工人及依第六條規定命令退休之工人，工作年資滿15
    年者，應由工廠給與30個基數之退休金，工作年資超過15年
    者，每逾1年增給半個基數之退休金，其賸餘年資滿半年者
    以1年計算，未滿半年者不計。合計最高以35個基數為限。
    」。
　⒌據上規定，被上訴人之退休金給與標準，於勞基法73年8月1
    日施行前後之工作年資，分別依修正前系爭退撫辦法第6條
    、系爭退休規則第9條第1款與勞基法第55條規定計算之，亦
    即被上訴人之工作年資15年以內部分，依前揭規定均是給與
    30個基數；工作年資超過15年部分，因勞基法已施行，即應
    依勞基法規定計算給與之基數及最高給與之基數。又依系爭
    退撫辦法第3條規定，平均工資依勞基法有關規定辦理，而
    系爭退休規則第10條第1項則規定退休金基數之計算，以核
    准退休前3個月平均工資所得為準；勞基法第2條第4款規定
    平均工資係指 「事由發生之當日前6個月内所得工資總額除
    以該期間日數所得之金額」，是據上開規定計算，被上訴人
    於勞基法施行前後之退休基數應如附表「退休金基數」欄所
    示，上訴人於被上訴人退休前3個月、6個月之平均夜點費則
    應如附表「平均夜點費」欄所示乙節，亦為兩造所不爭執（
    見不爭執事項㈡）。
　⒍上訴人辯稱修正前之系爭退撫辦法，其中第3、6條係於80年2
    月8日修正，目的在廢除此前相關員工退休時所適用之「保
    留年資加乘結算」及「公提儲金百分比」等制度，並改採勞
    基法之「基數」與其如何計算等制度，而無經濟部所屬事業
    機構之人員退休均應依勞基法規定辦理之意，故系爭退撫辦
    法第3、6條規定，不得作為本件之請求權基礎云云。然系爭
    退撫辦法第3條文義上明文規定「平均工資」依勞基法有關
    規定辦理，且上訴人提供之本院另案曾向經濟部函詢系爭退
    撫辦法第3條規定是否旨在廢除此前相關員工退休時所適用
    之「保留年資加乘結算」及「公提儲金百分比」等制度而改
    採勞基法之「基數」等制度？等語（見本院卷第203頁）；
    經濟部業回函「本部為規範所屬事業人員退休、撫卹及資遣
    事項，前於64年5月26日訂定發布『經濟部所屬事業人員退休
    撫卹及資遣辦法』。復查本部前參照勞動基準法第55條及同
    法施行細則第28條之規定，將退休金給與標準改採基數並按
    平均工資計算（即退撫辦法第3條規定），原有保留年資給
    與及公提儲金制度廢除，並於80年2月8日修正發布在案（生
    效日期追溯至79年7月1日）」等語，並有系爭退撫辦法歷次
    修正條文內容可證（見本院卷第205至233頁），準此，80年
    2月8日修正系爭退撫辦法之目的係將退休金給與標準改採基
    數並按平均工資計算即系爭退撫辦法第3條規定，因此，即
    是以勞基法規定計算平均工資之意思，上訴人前開所辯，尚
    非可取。
　⒎綜上，關於被上訴人退休事項之法律適用，最終均適用修正
    前系爭退撫辦法第6條及勞基法規定，按勞基法施行前後之
    工作年資，分別依系爭退休規則及勞基法之規定計算退休金
    ，並均依勞基法規定計算平均工資。
　㈡系爭夜點費是否應計入被上訴人之平均工資計算退休金？
　⒈按勞基法第2條第3款規定：「工資：謂勞工因工作而獲得之
    報酬；包括工資、薪金及按計時、計日、計月、計件以現金
    或實物等方式給付之獎金、津貼及其他任何名義之經常性給
    與均屬之。」。至於上開條文所謂「因工作而獲得之報酬」
    者，係指符合「勞務對價性」而言；所謂「經常性之給與」
    者，係指在一般情形下經常可以領得之給付。判斷某項給付
    是否具「勞務對價性」及「給與經常性」，應依一般社會之
    通常觀念為之，其給付名稱為何，尚非所問。是以雇主依勞
    動契約、工作規則或團體協約之約定，對勞工提供之勞務反
    覆應為之給與，乃雇主在訂立勞動契約或制定工作規則或簽
    立團體協約前已經評量之勞動成本，無論其名義為何？如在
    制度上通常屬勞工提供勞務，並在時間上可經常性取得之對
    價（報酬），即具工資之性質而應納入平均工資之計算基礎
    （最高法院100年度台上字第801號判決意旨參照）。故系爭
    夜點費是否為工資之一部分，自應以系爭夜點費是否為勞工
    給付勞務之對價，且屬經常性給與為判斷依據。
　⒉經查，被上訴人之工作型態採三班制輪值，大夜班發給400元
    夜點費，小夜班發給250元夜點費，由實際輪班或代班人領
    取乙情，為兩造所不爭執（見不爭執事項㈢），是被上訴人
    於夜間輪班工作乃應上訴人要求之一貫性、常態性之固定工
    作型態，與一般公司行號為應付臨時性之業務需求偶而為之
    者有間，故系爭夜點費之給與，已成為被上訴人因特定工作
    條件所形成固定常態工作中可取得之給與，顯在制度上具有
    經常性。再者，夜間工作因違反人體正常生理時鐘運作，將
    導致勞工作息不正常、疲倦程度增加，進而影響勞工家庭生
    活、人身安全，屬危險工時，乃屬於眾所周知之事實。是以
    勞基法第48、49條乃明文規定限制童工、女工於此時段內工
    作，且勞工通常亦不願意在此時段服勤。然就僱主而言，如
    能採取日夜輪班制作業，亦有助於其充分利用既有設備及產
    能而獲得較多利益。則相較於日班勞工，僱主對輪值中、夜
    班之勞工，自需支出較高之薪資，始為衡平，故就工作內容
    相同之日班、小夜班、大夜班勞工，給與不同之工資，應屬
    合理，亦不違反勞基法關於薪資平等原則之規定。則系爭夜
    點費既為輪值大、小夜班之勞工所獨有，且係以勞工實際輪
    值時間為計算基準，顯與勞工提供勞務間有密切關連性，亦
    應認具有勞務對價性，又上訴人陳稱自77年間起考量輪班人
    員長期初夜、深夜輪班之辛勞，乃另支給「輪班人員」「加
    發」初夜、深夜點心費等語（見本院卷第155頁），是上訴
    人因「輪班人員」及「非輪班人員」之辛勞度不同，而支給
    不同標準之夜點費，亦即「非輪班人員」無「加發」部分，
    由此可見系爭夜點費金額雖固定，但員工實際領取之金額仍
    有因工作內容不同而有些許差異，況系爭夜點費既為實際輪
    值夜班之勞工所得領取，且上訴人係依被上訴人實際輪值夜
    班之次數多寡為計算夜點費之基準，與被上訴人提供勞務間
    有密切關連性，亦可見其對價性。準此，系爭夜點費係僱主
    因特殊工作條件而對勞工所加給之給付，本質上應認為係勞
    工於該值班時段從事工作之勞務對價，而符合上揭「勞務對
    價性」及「經常性給與」之要件，自應屬於工資之一部分。
　⒊上訴人固辯稱：其自日據時代，為體恤夜間工作者而發放食
    品，然因發放食品須檢附收據報銷等手續繁瑣，始於64年6
    月起改以發放現款方式代之，然未變更屬恩惠性給與之性質
    ，且其自42年迄今，關於夜點費之相關公文中皆以「點心費
    」、「餐點費」、「餐費」表示，並登載於公報中供員工隨
    時閱覽，被上訴人就系爭夜點費不應計入平均工資計算，知
    悉並均已有合意，及其於92年3月調整夜點費函文載明，其
    是否調整夜點費係參酌公司經營狀況及負擔能力，並未隨消
    費者物價指數上漲或公司調薪幅度即為調整，且必須出勤2
    小時以上始能報支領取1次夜點費，非按比例領取，不論值
    班者之職級、薪給數額、工作內容等差異，一律支給相同數
    額之夜點費，以及被上訴人亦不得其未給付夜點費而拒絕提
    供夜班輪值工作，故不具勞務之對價云云，並提出前述關於
    「點心費」、「餐點費」、「餐費」及調整夜點費之函文為
    證（見原審卷第123至129頁，本院卷第109至112頁）。然依
    勞基法第2條第3款規定就工資所為定義，只須符合勞工因工
    作而獲得之報酬，以現金或實物等方式之經常性給與均屬之
    ，可見實物給與亦在工資涵攝範圍內，且上訴人就被上訴人
    之工作型態採24小時輪班制，並固定發給餐點或系爭夜點費
    ，且係發給於實際夜間輪班之員工，此在被上訴人等受僱時
    即知悉，即為勞動契約之內容，至於發給餐點後來換成發給
    系爭夜點費，僅是給付方式之變更，被上訴人收受並未為反
    對之意思，故縱系爭夜點費之沿革係由實物給與之方式改為
    現金而來，惟因兩造在成立勞動契約時，已知悉工作型態為
    固定輪班，並均認知輪值小、大夜班者即可領取系爭夜點費
    ，可見此項給付就上訴人而言，係明確認知在被上訴人提供
    小、大夜班之勞務時，即有給付義務，而被上訴人亦認知其
    若輪值小、大夜班，即可領取此項給付。故雙方就此應已有
    共識及合意，並已具備在固定輪班工作型態下「勞務對價」
    及「經常性給與」之性質，自屬工資之一環。自不能僅因上
    訴人在函文稱為「餐費」、「點心費」、「餐點費」，即否
    認其為工資之本質。另上訴人因「輪班人員」及「非輪班人
    員」之辛勞度不同，而支給不同標準之夜點費，是員工實際
    領取之金額仍有因工作內容不同而有些許差異，已如前述，
    至於夜點費之給付標準及由上訴人視前述情況調整，已因歷
    年運作而形成雙方合意之內容，尚難以此否定系爭夜點費屬
    工資之性質。此外，上訴人復未提出任何證據證明其將系爭
    夜點費由實物改為金錢給付時，兩造即有合意將系爭夜點費
    排除在工資之外，則上訴人前開抗辯，尚不足採。
　⒋上訴人復辯稱其為經濟部所屬事業機構，依國管法第14條、
    第33條規定，實施單一薪給制，所屬人員工資性質給與之認
    定，均係依行政院及經濟部相關規定辦理，不得為標準以外
    之開支；經濟部、勞動部亦函釋系爭夜點費為褔利措施，不
    應併計入平均工資內；經濟部所屬事業機構之平均工資給與
    項目表亦未將系爭夜點費列入，其應依國管法之相關規定給
    付薪資等語。然按國管法第14條規定：「國營事業應撙節開
    支，其人員待遇及福利，應由行政院規定標準，不得為標準
    以外之開支」、第33條規定：「國營事業人員之進用、考核
    、退休、撫卹、資遣及其他人事管理事項，除法律另有規定
    外，由國營事業主管機關擬訂辦法，報請行政院核定」，僅
    在宣示國營事業應依行政院所定相關規定作為給付員工工作
    報酬、退休之準據，並未將夜點費明示排除於工資性質之外
    。且經濟部所屬事業人員關於退休金計算之平均工資認定，
    依前開第33條授權經濟部訂定之系爭退撫辦法第3條規定，
    可知經濟部所屬事業人員關於退休金計算之平均工資認定，
    亦依勞基法有關規定辦理，而未另有特別規定，已如前述。
    而勞基法第2條第4款則規定：「平均工資：謂計算事由發生
    之當日前6個月內所得『工資』總額除以該期間之總日數所得
    之金額。」等語，是兩造間關於計算退休金之工資，仍應依
    前揭勞基法之規定辦理甚明。另系爭作業手冊於「貳、工資
    與平均工資」固記載：「平均（薪）工資…(一)計算平均工
    資之經常性給與：目前各機構人員之（薪）工資，除單一薪
    給、延長工作時間工資（超時工作報酬、加班費均屬之，以
    下同）及經本部核定准併入平均工資計算之經常性給與者（
    如附件貳之一）外，其餘項目不予列入平均工資計算…」，
    且該手冊附件貳之一給與項目表未列入「夜點費」（見原審
    卷第137、140頁）。然系爭作業手冊並非國管法所授權，至
    多僅為職權命令性質，且為經濟部單方於被上訴人任職後之
    80年7月間所制訂（見原審卷第133頁），雖能拘束經濟部所
    屬事業，對被上訴人之受僱人員則無任何法律上之強制適用
    效力。且依前說明，國營事業單位固得依其事業性質及勞動
    態樣與所屬人員另行訂定勞動條件，然所約定之勞動條件不
    得低於勞基法所定之最低標準，相關單一薪給制、工資給與
    事項若與勞基法有所牴觸，仍應以勞基法之規定為據，況所
    謂單一薪給制僅在於確保勞工可獲得工資之計算基準，亦不
    排除其他依法令可獲得之工資。又系爭夜點費之性質具有勞
    務對價性及經常性給與之性質，核屬勞基法第2條第3款所謂
    之工資等情，業經認定於前，自不得以國營事業採用人費率
    單一薪給制攸關人事營運成本薪給內涵，及系爭作業手冊與
    給與項目表，即可推認被上訴人已同意捨棄將系爭夜點費列
    入平均工資之範圍。至上訴人所援引之勞委會94年6月20日
    勞動2字第0940032710號及經濟部96年5月17日經營字第0960
    2605480號函文等（見原審卷第131、141頁），因系爭夜點
    費是否屬於工資之一部分，本屬法院應依法律個案判斷之事
    項，依大法官釋字第137、216、217號解釋，行政機關依其
    職掌就有關法規為釋示之行政命令，僅有參考性質，並無拘
    束法院之效力，故上訴人所提之行政函釋，亦難採為上訴人
    有利之認定。
　⒌上訴人復辯稱：修正前勞基法施行細則第10條第9款將夜點費
    明文排除於工資之外，及94年間刪除上開條文改由具體個案
    認定，系爭夜點費本即屬於餐費之性質而為福利措施，無論
    修正前後，均非屬工資之範疇云云。然查，94年6月14日修
    正前之勞基法施行細則第10條第9款雖將「差旅費、差旅津
    貼、交際費、夜點費及誤餐費等」排除於「經常性給與」之
    外，惟該款規定之差旅費、差旅津貼、交際費及誤餐費，因
    屬就不確定之事項所支出，固可認定並非「經常性給與」，
    然與系爭夜點費係屬固定輪班工作型態下經常性給與之勞務
    對價，並不相同，自不得以上訴人早年發給名目為「夜點費
    」，與勞基法施行細則第10條第9款原規定之「夜點費」係
    使用同一名稱，而遽將系爭夜點費排除於勞基法第2條第3款
    所定經常性給與之外。是系爭夜點費之性質，仍應回歸勞基
    法第2條第3項規定判斷是否為工資，不應以給付名稱如何為
    基準。而系爭夜點費具有「勞務對價性」及「經常性給與」
    之性質，已如前述，礙難認定系爭夜點費非屬勞基法所定之
    工資。是上訴人上開所辯，要無可採。
  ⒍上訴人雖辯稱其於77年間，考量輪班人員長期於初、深夜輪
    班之辛勞，另將輪班人員之初、深夜點心費逐漸提高，直至
    92年1月起將初夜點心費加發至250元（即原先初夜點心費75
    元，另加上加發之初夜點心費175元）、深夜點心費加發至4
    00元（即原先深夜點心費150元，另加上加發之深夜點心費2
    50 元），則非輪班人員於夜間出勤因未受有夜點費之加發
    ，故現今仍僅領有當初支給出勤人員購買餐食之初夜點心費
    75元、深夜點心費150 元，故若認定系爭夜點費應計入平均
    工資之一部，亦應僅輪班人員加發夜點費部分（即加發之初
    夜點心費175元、加發之深夜點心費250元）計入平均工資，
    屬於餐費性質之初夜點心費75元與深夜點心費150元部分不
    應計入等語。惟查，系爭夜點費依其性質，確已具備「勞動
    對價」與「經常性給與」兩要件，而應屬工資性質，得計入
    平均工資之範圍以計算被上訴人退休金，已據前述。同理，
    本於相同之事證，上訴人所謂之初夜點心費75元與深夜點心
    費150元，同樣已具備「勞動對價」與「經常性給與」二要
    件，仍應認定屬工資之範圍。是上訴人執此辯稱被上訴人請
    求補發退休金之金額，應排除初夜點心費75元與深夜點心費
    150元部分云云，亦無可採。
　⒎另上訴人辯稱依勞基法第84條之2規定，被上訴人在勞基法施
    行前任職年資有關退休金平均工資之計算，不包括夜點費，
    故勞基法施行前之年資不應將夜點費列入計算云云。惟被上
    訴人勞基法施行前之年資，應依系爭退撫辦法、系爭退休規
    則計算退休金之給與，已如前述，而退休金基數計算方式所
    稱工資，依據系爭退休規則第10條第2項規定：「前項所稱
    工資，依工廠法施行細則第4條之規定。」，而工廠法施行
    細則第4條規定：「本法所稱工資係指工人因工作而獲得之
    報酬。不論以工資、薪金、津貼、獎金或其他任何名義按計
    時、計日、計月、計件給與者均屬之。」，對照勞基法第2
    條第3款所規定：「工資：謂勞工因工作而獲得之報酬；包
    括工資、薪金及按計時、計日、計月、計件以現金或實物等
    方式給付之獎金、津貼及其他任何名義之經常性給與均屬之
    。」，足見系爭退休規則及勞基法所稱之工資，其內涵相同
    ，故依據勞基法第84條之2規定，在勞基法施行前後之年資
    ，不論係適用系爭退休規則或勞基法，其認定標準均相同，
    僅需符合「勞務對價」與「經常性給與」，即屬工資，而系
    爭夜點費係屬工資範圍，業如前述，即應計入被上訴人退休
    金計算，故上訴人此部分所辯，亦無可採。
  ⒏綜上，系爭夜點費應屬工資之一部分，而應納入平均工資計
    算。
  ㈢按「勞工退休金之給付，雇主應於勞工退休之日起30日內給
    付之。」、「給付有確定期限者，債務人自期限屆滿時起，
    負遲延責任。」、「遲延之債務，以支付金錢為標的者，債
    權人得請求依法定利率計算之遲延利息。」、「應付利息之
    債務，其利率未經約定，亦無法律可據者，週年利率為5%。
    」，勞基法第55條第3項前段及民法第229條第1項、第233條
    第1項、第203條分別定有明文。查上訴人未將被上訴人退休
    前3個月平均夜點費與退休前6個月平均夜點費計入平均工資
    計算退休金，並於附表「退休日期」欄所示之日起30日內給
    付之，因此，吳秋識等4人依修正前系爭退撫辦法第3條、第
    6條規定，張宣陽等2人依系爭退休規則第9條第1款、勞基法
    第84條之2、第55條第1項第1款規定，求為命上訴人給付被
    上訴人各如附表「應補發金額」欄所示之金額，並均依勞基
    法55條第3項之規定，請求上訴人給付自附表「利息起算日
    」欄所示之日起至清償日止，按年息5%計算之利息
　　，即屬有據，應予准許。
五、綜上所述，吳秋識等4人依修正前系爭退撫辦法第3條、第6
    條規定；張宣陽等2人依系爭退休規則第9條第1款、勞基法
    第84條之2、第55條第1項第1款規定，並均依勞基法55條第3
    項規定，請求上訴人應給付被上訴人各如附表「應補發退休
    金」欄所示之金額，及各自附表「利息起算日」欄所示日期
    起至清償日止，按年息5%計算之利息，為有理由，應予准許
    。原審判命上訴人如數給付，並無違誤。上訴意旨指摘原判
    決不當，求予廢棄改判，為無理由，應予駁回。
六、本件事證已臻明確，兩造其餘之攻擊或防禦方法及所用之證
    據，經本院斟酌後，認為均不足以影響本判決之結果，爰不
    逐一論列，附此敘明。
七、據上論結，本件上訴為無理由，爰判決如主文。
中　　華　　民　　國　　109 　年　　9 　　月　　29　　日
                  勞動法庭
                      審判長法  官   黃雯惠
                            法  官   林佑珊
                            法  官   賴秀蘭
正本係照原本作成。
不得上訴。
中　　華　　民　　國　　109 　年　　9 　　月　　30　　日

                            書記官   林淑貞
附表：
編號 姓 名 任職 始日 退 休 日 期 退休金基數(個)       平均夜點費     (新臺幣，下同)  應補發 金  額 利  息 起算日 1 吳秋識 62年8月1日 107年11月1日 勞基法施行前 22 退休前3個月 4,900元 221, 458元 107年12月2日     勞基法施行後 23 退休前6個月 4,941.67元   2 詹益震 61年11月19日 105年12月1日 勞基法施行前 23.5 退休前3個月 4,450元 205, 983元 106年1月1日     勞基法施行後 21.5 退休前6個月 4,716.67元   3 許銘華 60年6月1日 105年11月1日 勞基法施行前 26.3333 退休前3個月 4,900元 221, 278元 105年12月2日     勞基法施行後 18.6667 退休前6個月 4,941.67元   4 徐國賢 60年6月1日 105年11月1日 勞基法施行前 26.3333 退休前3個月 4,983.33元 224, 250元 105年12月2日     勞基法施行後 18.6667 退休前6個月 4,983.33元   5 張宣陽 63年4月1日 104年12月31日 勞基法施行前 20.6667 退休前3個月 4,850元 219, 872元 105年1月31日     勞基法施行後 24.3333 退休前6個月 4,916.67元   6 蔡榮新 62年1月1日 107年10月1日 勞基法施行前 23.1667 退休前3個月 4,983.33元 222, 794元 107年11月1日     勞基法施行後 21.8333 退休前6個月 4,916.67元